臺灣彰化地方法院民事判決
110年度重訴字第124號
原      告  黃朝琴  

訴訟代理人  黃俊凱  


追加原告    柯瓊華  
共      同
訴訟代理人  陳健律師
            黃瑞敏  
被      告  謝朝祥  

訴訟代理人  黃逸哲律師
複代理人    李春輝律師
追加被告    朝良金屬有限公司

法定代理人  謝朝祥  
追加被告    李美秀  
上列當事人間請求拆屋還地等事件，本院於民國111年11月18日
言詞辯論終結，判決如下：
    主  文
被告謝朝祥應將原告及追加原告所有彰化縣○○鄉○○段00地號土地
上，如附圖所示編號A部分鐵皮建物（面積284.85平方公尺）拆
除，及編號B部分鐵製料件、貨櫃等地上物（面積18.72平方公尺
）、編號C部分鐵架及貨車1部（面積47.38平方公尺）移置後，
將上開土地騰空返還原告及追加原告。
被告謝朝祥應自民國110年4月20日起至前項聲明履行之日止，按
日給付原告及追加原告各新臺幣（下同）33元。
原告其餘之訴駁回。
訴訟費用由被告謝朝祥負擔。
本判決第1項於原告及追加原告以113萬元為被告供擔保，得假執
行。但被告謝朝祥如以336萬9,120元為原告及追加原告預供擔保
，得免為假執行。 
本判決第2項得假執行。但被告如以每日66元為原告及追加原告
預供擔保後，得免為假執行。 
原告其餘假執行之聲請駁回。
　　事實及理由
壹、程序部分：
一、按訴狀送達後，原告不得將原訴變更或追加他訴，但請求之
    基礎事實同一、不甚防礙被告之防禦及訴訟之終結者，不在
    此限；原告於判決確定前，得撤回訴之全部或一部，但被告
    已為本案之言詞辯論者，應得其同意；不變更訴訟標的，而
    補充或更正事實上或法律上之陳述者，非為訴之變更或追加
    ，民事訴訟法第255條第1項第2、7款、第262條第1項、第25
    6條分別定有明文。原告原起訴聲明：被告謝朝祥應將原告
    所有坐落於彰化縣○○鄉○○段00地號（重測前：為彰化縣○○鄉
    ○○段000地號）土地（下稱系爭土地）恢復原狀（空地）交
    還原告，並自民國110年4月18日起至返還土地之日止，被告
    謝朝祥應按月支付租金並賠償原告之所有權損失（本院卷第
    13頁），嗣於訴訟中對被告謝朝祥撤回請求賠償所有權損失
    ，經被告謝朝祥同意（院卷第265至266頁），及因追加原告
    為出借系爭土地之共有人，追加被告朝良金屬有限公司（下
    稱朝良公司）、李美秀均無權占用系爭土地，及經彰化縣和
    美地政事務所測量系爭土地之地上物占用位置及面積，追加
    原告柯瓊華及追加被告朝良公司、李美秀，並追加、補充訴
    之聲明為：㈠被告謝朝祥應將原告及追加原告（下稱原告2人
    ）所有系爭土地上，如附圖之彰化縣和美地政事務所111年1
    月5日複丈成果圖（下稱系爭複丈成果圖）所示編號A部分鐵
    皮建物（面積284.85平方公尺）拆除，及編號B部分鐵製料
    件、貨櫃等地上物（面積18.72平方公尺）、編號C部分鐵架
    及貨車1部（面積47.38平方公尺）移置後，將上開土地騰空
    返還原告2人。㈡追加被告朝良公司應將原告2人所有系爭土
    地騰空返還原告2人。㈢追加被告李美秀應將原告2人所有系
    爭土地上，如系爭複丈成果圖所示編號A部分鐵皮建物（面
    積284.85平方公尺）拆除，將上開土地騰空返還原告2人。㈣
    被告謝朝祥及追加被告朝良公司、李美秀應自110年4月20日
    起至前項聲明履行之日止，按日連帶給付原告2人各348元。
    ㈤願供擔保，請准宣告假執行（本院卷第99、127、193、283
    、315至316頁），核與首揭規定相符，應予准許。
二、本件追加被告朝良公司、李美秀經合法通知，均無正當理由
    未於言詞辯論期日到場，核無民事訴訟法第386條各款所列
    情形，爰依原告2人之聲請，由其一造辯論而為判決。
貳、實體方面
一、原告及追加原告主張：原告2人為系爭土地之所有權人，應
    有部分各2分之1。原告2人與被告謝朝祥於93年4月4日簽立
    協議書（下稱系爭協議書），約定由原告2人出借系爭土地
    予被告謝朝祥使用，倘原告2人需要使用系爭土地，被告謝
    朝祥於收到原告2人通知3個月內，無條件自行拆除系爭土地
    地上物及地上物內所有物品，恢復空地予原告2人。又被告
    謝朝祥於85年5月16日在系爭土地搭建鐵架屋使用，經稅捐
    機關查獲為違章建築後，以當時土地所有權人訴外人黃琨智
    名義課稅，事後被告謝朝祥將鐵架屋之稅籍移至其妻即追加
    被告李美秀名下，並於94年間未經原告2人同意，將系爭土
    地交予追加被告朝良公司使用經營工廠。因原告2人有變賣
    系爭土地籌措原告黃朝琴之醫療、照護費用之急需，亦可將
    系爭土地收回出租換取經濟利益，有使用系爭土地之需求，
    以彰化南郭郵局6號存證信函（下稱系爭存證信函）請求被
    告謝朝祥歸還系爭土地，並於110年1月19日送達被告謝朝祥
    ，且因被告謝朝祥未經同意將系爭土地出借予被告朝良公司
    ，以民事補充理由二狀終止使用借貸關係，惟被告謝朝祥仍
    未返還，致原告2人無法處分系爭土地造成鉅額損失，被告
    謝朝祥及追加被告朝良公司、李美秀則受有相當於租金之不
    當得利，應自110年4月20日即系爭土地使用借貸關係終止日
    起至返還系爭土地之日止，按日連帶給付原告2人各348元。
    爰提起本件訴訟，依系爭協議書第3、4條，民法第472條第2
    款、第470條第2項，同法第767條第1項前段之規定，擇一請
    求，聲明如變更後聲明㈠；依民法第767條第1項前段之規定
    ，聲明如變更後聲明㈡㈢；依民法第179條，同法第184條第1
    項前段、第185條之規定，擇一請求，聲明如變更後聲明㈣。
二、被告則以：
　㈠被告謝朝祥：依系爭協議書可知其搭建鐵架屋係為經營工廠
    使用迄今，使用借貸目的未完成，及鐵架屋之使用現況未影
    響原告2人出售系爭土地，不符系爭協議書所載「甲方收回
    條件」或法定終止使用借貸契約之條件，原告2人請求返還
    系爭土地已依法無據。又系爭土地附近之交易價格為每坪6
    萬元，被告謝朝祥願以合理市價購買土地，原告2人稱需以
    每坪20萬元以上價格，且原告2人取回系爭土地之占用再為
    出售，僅獲取合理市價價金之利益，被告則受有拆除廠房、
    工廠無法經營、另尋土地放置物品，及再尋土地搭建廠房等
    ，所受損害鉅大，原告2人顯然故意以損害其之目的而為相
    關條件之要求，已屬權利濫用。再雙方之使用借貸關係未終
    止，其占用系爭土地有法律上原因，並無任何不當得利，原
    告2人所為相當於租金之請求並無理由。另原告2人與被告朝
    良公司間，已有默示同意之使用借貸關係，該使用借貸關係
    並未終止，且系爭複丈成果圖編號A部分為黃琨智搭建，其
    無拆除權限。若認占用土地期間應給付租金之必要，請以系
    爭土地之申報地價年息1％計算等語，資為抗辯。並聲明：原
    告之訴駁回。
　㈡追加被告朝良公司、李美秀均未於言詞辯論期日到場，亦未
    提出任何書狀作何聲明或陳述。
三、兩造不爭執事項
  ㈠系爭土地為原告2人所有。
  ㈡如系爭複丈成果圖所示編號A部分鐵皮建物（面積284.85平方
    公尺）、編號B部分鐵製料件、貨櫃等地上物（面積18.72平
    方公尺）、編號C部分鐵架及貨車1部（面積47.38平方公尺
    ），自110年4月20日起占用系爭土地迄今。
  ㈢系爭複丈成果圖所示編號B部分鐵製料件、貨櫃等地上物（面
    積18.72平方公尺）、編號C部分鐵架及貨車1部（面積47.38
    平方公尺）之所有人及堆置停放之人為被告謝朝祥。
  ㈣原告2人與被告謝朝祥於93年4月4日簽立系爭協議書。
四、爭執事項
  ㈠系爭複丈成果圖所示編號A部分鐵皮建物之占有人為何人？
　㈡原告2人請求被告謝朝祥及追加被告朝良公司、李美秀拆除或
    移置編號A、B、C部分，有無理由？
  ㈢原告2人請求被告謝朝祥及追加被告朝良公司、李美秀自110
    年4月20日起至前項聲明履行之日止，按日連帶給付原告2人
    各348元，有無理由？　 
五、得心證之理由
　㈠系爭複丈成果圖所示編號A部分鐵皮建物之事實上處分權人為
    何人？
　⒈按拆除未為保存登記之建物，為一種事實上之處分行為，返
    還占有之土地，係將土地之支配管領狀態予以變動，故須由
    未保存登記之建物事實上處分權之人及占有土地之人，始得
    為之。最高法院民事判決102年度台上字第2204號判決可資
    參照。
　⒉本件原告主張編號A部分鐵皮建物為被告謝朝祥搭建等語，並
    提出系爭協議書為證。查系爭協議書所附同意書（下稱系爭
    同意書），記載被告謝朝祥經原告及黃琨智同意後，在系爭
    土地搭建鐵架屋乙棟使用等語，有系爭同意書在卷可參（本
    院卷第23頁），又被告謝朝琴於本院勘驗期日，已承認編號
    A部分鐵皮建物為其所有等語，有勘驗筆錄在卷可佐（本院
    卷第105頁），原告主張被告謝朝祥為編號A部分鐵皮建物之
    事實上處分權人，堪予採信。被告謝朝祥雖以黃琨智之房屋
    稅補發繳款書及房屋稅籍證明書（本院卷第223至225頁），
    抗辯該鐵皮建物為訴外人黃琨智搭建等語，惟查，單以房屋
    稅籍登記名義人，無從作為原始取得所有權之判斷，被告謝
    朝祥於85年間出具系爭同意書後，復於93年間以系爭協議書
    記載系爭土地地上鐵架為其搭建，及同意日後無償自行拆除
    等語，有系爭協議書可參（本院卷第19頁），一再重申編號
    A部分鐵皮建物為其搭建及允諾日後拆除返還土地等情，足
    見被告謝朝祥為編號A部分鐵皮建物之事實上處分權人，其
    抗辯為訴外人黃琨智搭建等語，不足採信。
　⒊又原告2人另主張追加被告李美秀為系爭A部分建物之事實上
    處分權之人等語，並以房屋稅籍證明書（院卷第225頁）為
    據，惟本院已認被告謝朝祥為系爭A部分建物之事實上處分
    權之人，原告此部分主張，不足採信。至於原告2人主張追
    加被告朝良公司為系爭土地之占有人等語，與被告謝朝祥於
    本院勘驗期日陳述不符，且未提出追加被告朝良公司在系爭
    土地上方營業之證明，此部分主張亦不足採。
　⒋小結，系爭土地上搭建如附圖所示編號A部分鐵皮建物，及堆
    置停放附圖所示編號B部分鐵製料件、貨櫃等地上物、編號C
    部分鐵架及貨車1部之人應為被告謝朝祥。
　㈡原告2人請求被告及追加被告朝良公司、李美秀拆除或移置編
    號A、B、C部分，有無理由？
　⒈按所有人對於無權占有或侵奪其所有物者，得請求返還之。
    對於妨害其所有權者，得請求除去之。有妨害其所有權之虞
    者，得請求防止之。民法第767條第1項定有明文。又按以無
    權占有為原因，請求返還所有物之訴者，占有人以非無權占
    有為抗辯者，依民事訴訟法第277條規定，占有人自應就其
    取得占有係有正當權源之此有利於己事實證明之，最高法院
    105年台上字第1729號判決意旨可資參照。
　⒉本件原告2人主張收回系爭土地出售或出租，以系爭存證信函
    通知被告謝朝祥交還土地，系爭土地之使用借貸關係於110
    年4月20日終止，及因被告謝朝祥未經同意將系爭土地出借
    予被告朝良公司，系爭土地之使用借貸關係於被告謝朝祥收
    到民事補充理由二狀時已終止，被告謝朝祥為無權占用系爭
    土地等語，經查：
　⑴系爭協議書第3條約定：倘甲方（指原告2人）有意收回土地
    使用，乙方（指被告謝朝祥）須無條件並無償自行拆除基地
    上之地上物內所有物品等，恢復原狀（空地）交還甲方，不
    得異議；第4條約定：倘甲方（有）意收回土地，應於收回
    使用前3個月告知乙方，乙方須於3個月內恢復原狀交還土地
    予甲方等語，有系爭協議書在卷可參（院卷第19頁），雙方
    已約定於原告2人收回土地使用時，即可終止系爭土地使用
    借貸關係，則原告2人收回後作為出售或出租等用途，並不
    妨礙其收回土地自用之意。又查，原告2人以系爭存證信函
    告知並請求被告謝朝祥於函到3個月，依協議書內容交還土
    地，系爭存證信函已於110年1月19日通知被告謝朝祥，此為
    被告謝朝祥所不爭執，並有掛號回證在卷可參（院卷第131
    頁），則系爭土地使用借貸關係已於110年4月20日終止，原
    告2人主張為系爭土地之所有權人，被告謝朝祥為無權占用
    系爭土地，應依系爭協議書及拆除無權占用系爭土地如附圖
    所示編號A、B、C部分，自屬有據。原告2人就此部分依系爭
    協議書及民法第767條第1項規定之請求既有理由，則其另依
    民法第470條第2項為同一請求，即無庸再予審究，併此敘明
    。
　⑵被告謝朝祥雖抗辯出售土地並非收回自用，原告2人終止使用
    借貸關係不合法，且屬權利濫用等語，惟系爭協議書既約定
    以原告2人有意收回土地自用為終止事由，自無以收回土地
    之最後用途否定原告2人得行使終止權。又原告2人依系爭協
    議書第4條約定，於收回系爭土地使用前3個月告知被告謝朝
    祥，係依系爭協議書行使權利，已預留相當時間供拆除搬遷
    地上物，是原告2人依系爭協議書請求返還出借之系爭土地
    ，非以損害被告謝朝祥為主要目的，非屬權利濫用，被告謝
    朝祥所辯，難謂有據。另追加被告朝良公司、李美秀並未占
    用系爭土地，已如前述，原告2人請求追加被告朝良公司騰
    空返還系爭土地、追加被告李美秀拆除及騰空返還附圖所示
    編號A部分，均屬無據。
　㈢原告2人請求被告及追加被告朝良公司、李美秀自110年4月20
    日起至前項聲明履行之日止，按日連帶給付原告2人各348元
    ，有無理由？
　⒈按無法律上之原因而受利益，致他人受損害者，應返還其利
    益。雖有法律上之原因，而其後已不存在者，亦同，民法第
    179 條定有明文。又無權占有他人不動產，可能獲得相當於
    租金之利益，為社會通常之觀念，所有權人得依不當得利法
    則，向無權占用其房地之人請求返還相當於租金之損害金。
    又民法第821條規定，各共有人固得為共有人全體之利益，
    就共有物之全部，為回復共有物之請求。惟請求返還不當得
    利，並無該條規定之適用，請求返還不當得利，而其給付可
    分者，各共有人僅得按其應有部分，請求返還（最高法院88
    年度台上字第1341號判決參照）。
　⒉本件被告謝朝祥以附圖所示編號A部分鐵皮建物、編號B部分
    鐵製料件、貨櫃等地上物、編號C部分鐵架及貨車1部無權占
    用系爭土地，原告2人主張被告謝朝祥無權占有系爭土地，
    自受有相當於租金之不當得利，致原告受損害，原告2人依
    民法第179條規定，自得各按其應有部分2分之1 ，請求被告
    謝朝祥返還自110年4月20日起至將編號A、B、C部分騰空返
    還原告2人之日止，無權占有系爭土地之相當於租金不當得
    利。本院審酌系爭土地位在線西鄉，臨頂庄路及沿海路二段
    ，交通便利，附近多為住家，商業活動不繁榮，有google地
    圖在卷可參(院卷第107頁)，應認以系爭土地申報總價年息
    百分之5，作為被告謝朝祥因無權占用系爭土地所受相當租
    金之利益基準，尚屬適當。
　⒊查系爭土地於110年之申報地價應為1,360元(院卷第207頁)，
    被告謝朝祥因占用附圖所示編號A、B、C部分土地而占用面
    積為350.95平方公尺（計算式：284.85＋18.72＋47.38＝350.9
    5），以年息5%計算，每日各應給付原告及追加原告相當於
    租金之占用利益為33元(計算式：1,360×350.95×5％÷365×1/2
    應有部分≒33，元以下四捨五入)，則原告2人請求被告謝朝
    祥自110年4月20日起至履行變更後聲明㈠之日止，按日給付
    原告2人各33元，應屬有據，逾此部分不應准許。原告2人主
    張以系爭土地鄰近廠房出租價格計算被告謝朝祥之每月相當
    於租金之不當得利為20,900元等語，惟因原告2人提出之出
    租廣告網頁（院卷第133頁），並非實際交易，其主張被告
    謝朝祥每日相當於租金之不當得利金額應以348元計算，要
    難採認。至於原告2人就此部分依民法第179條之請求既有理
    由，則其另依民法第184條及第185條而為相當於租金損害賠
    償之請求，即無庸再予審究，併此敘明。
　⒋又追加被告朝良公司與李美秀並非系爭土地之占有人，自無
    受有相當於租金之不當得利或共同侵害原告2人之權利，原
    告2人就此部分請求，並無理由。
六、綜上所述，原告2人依系爭協議書及民法第767條第1項規定，請求被告謝朝祥應將原告2人所有系爭土地上，如附圖所示編號A部分鐵皮建物（面積284.85平方公尺）拆除，及編號B部分鐵製料件、貨櫃等地上物（面積18.72平方公尺）、編號C部分鐵架及貨車1部（面積47.38平方公尺）移置後，將上開土地騰空返還原告2人，另依民法第179條規定，請求被告謝朝祥自110年4月20日起至前項聲明履行之日止，按日給付原告2人各33元，洵屬有據，應予准許，逾此範圍之請求，則無理由，應予駁回。
七、本件原告勝訴部分，所命給付之金額或價額逾50萬元部分，
    原告陳明願供擔保，聲請宣告假執行，核無不合，爰酌定相
    當擔保金額准許之；未逾50萬元，依民事訴訟法第389條第1
    項第5款之規定，應依職權宣告假執行，並依同法第392條第
    2項之規定，依職權宣告被告預供擔保後，得免為假執行。
    未逾50萬元部分雖經原告陳明願供擔保，聲請宣告假執行，
    惟其聲請不過係促請法院依職權發動，本院毋庸就其聲請為
    准駁之裁判。至原告其餘假執行之聲請，因原告其餘之訴遭
    駁回而失所附麗，應併駁回之。
八、本件事證已臻明確，兩造其餘主張、抗辯等攻防方法及卷附
    其他證據，經本院斟酌後，認與判決結果不生影響，均毋庸
    再予論述，附此敘明。
九、據上論結，原告之訴為一部有理由，一部無理由，依民事訴
    訟法第385條第1項前段、第79條、第389條第1項第5款、第3
    90條第2項、第392條第2項，判決如主文。
中　　華　　民　　國　　111 　年　　12　　月　　7 　　日
                  民事第二庭    法　官　李莉玲
以上正本係照原本作成。
如對判決上訴，應於判決送達後20日內向本院提出上訴狀。如委
任律師提起上訴者，應一併繳納上訴審裁判費。
中　　華　　民　　國　　111 　年　　12　　月　　7 　　日
                                書記官　許雅涵